ACORDAO-COMPLETO-2322769

ACÓRDÃO 207/2020 ATA 3/2020 - PLENÁRIO

VISTOS, relatados e discutidos estes autos que, nesta fase processual, tratam de recursos de reconsideração interpostos por Ana Rosa Bessa, por Francisco Eduardo Mota Gurgel e pelas sociedades empresárias Brick Engenharia e Empreendimentos Ltda. e Projecon Projetos e Construções Ltda., contra o Acórdão 2663/2015-TCU-Plenário;
ACORDAM os Ministros do Tribunal de Contas da União, reunidos em sessão do Plenário, ante as razões expostas pelo Relator e com fundamento no art. 32, inciso I, e art. 33 da Lei 8.443/92, em:
9.1. conhecer dos recursos interpostos por Ana Rosa Bessa, Francisco Eduardo Mota Gurgel e pelas sociedades empresárias Brick Engenharia e Empreendimentos Ltda. e Projecon Projetos e Construções Ltda.;
9.2. dar provimento aos recursos interpostos por Ana Rosa Bessa, engenheira da Prefeitura Municipal de Maranguape/CE, e por Francisco Eduardo Mota Gurgel, exPrefeito do Município de Maranguape/CE;
9.3. dar provimento parcial ao recurso interposto por Brick Engenharia e Empreendimentos Ltda. e Projecon Projetos e Construções Ltda.;
9.4. tornar insubsistente os itens 9.2, 9.3, 9.4 e 9.6 do Acórdão 2663/2015-TCU-Plenário; 
9.5. rejeitar as alegações de defesa de Lívia Barros Lins Torquilho, Sócia-Administradora da Brick Engenharia e Empreendimentos Ltda., Luiza Danielle Barros Lins, Sócia-Administradora da Brick Engenharia e Empreendimentos Ltda. e Galdino Gondim Lins Neto, Sócio-Administrador da empresa Projecon Projetos e Construções Ltda., em razão da insuficiência de elementos capazes de afastar os indícios de fraude à licitação praticados pelas empresas que administravam, sem contudo, imputar-lhes débito ou sanção, pois essa está limitada às pessoas jurídicas que dirigiam, conforme subitens 9.9, 9.9.1 e 9.9.2 desta deliberação;
9.6. julgar regulares com ressalvas as contas de Ana Rosa Bessa, engenheira da Prefeitura Municipal de Maranguape/CE, e de Francisco Eduardo Mota Gurgel, exPrefeito do Município de Maranguape/CE;
9.7. julgar irregulares as contas de José Wilson Cordeiro Gadelha, exSecretário de Infraestrutura do Município de Maranguape/CE, MWF Construções e Prestação de Serviços Ltda., e de Francisco Célio de Magalhães, sócio administrador da referida empresa, com fundamento nos arts. 1º, inciso I, 16, inciso III, alíneas "c" e "d", e § 2º, 19, caput, e 23, inciso III, da Lei 8.443/1992, e condenálos solidariamente ao pagamento das quantias abaixo especificadas, com a fixação do prazo de quinze dias para que comprovem, perante este Tribunal, o recolhimento das dívidas aos cofres do Tesouro Nacional, atualizadas monetariamente e acrescidas dos juros de mora devidos, calculados a partir das datas indicadas até a dos efetivos recolhimentos, na forma da legislação em vigor:
	Data
	Valor (R$) 

	24/4/2009
	312.000,04

	7/5/2009
	77.999,96

9.8. aplicar aos responsáveis José Wilson Cordeiro Gadelha, MWF Construções e Prestação de Serviços Ltda. e Francisco Célio de Magalhães a multa prevista no art. 57 da Lei 8.443/1992, no valor individual de R$ 25.000,00 (vinte e cinco mil reais) , com a fixação do prazo de quinze dias, a contar das notificações, para que comprovem, perante este Tribunal (art. 214, inciso III, alínea "a", do Regimento Interno) , o recolhimentos das dívidas ao Tesouro Nacional, atualizadas monetariamente desde a data do presente acórdão até a dos efetivos recolhimentos, se forem pagas após o vencimento, na forma da legislação em vigor; 
9.9. com fundamento no art. 46 da Lei 8.443/1992 c/c o art. 271 do Regimento Interno do TCU, declarar a inidoneidade, para participarem de licitações que envolvam recursos públicos federais, das sociedades empresariais a seguir indicadas:
9.9.1. MWF Construções e Prestação de Serviços Ltda. (CNPJ 07.192.755/000184) , pelo prazo de cinco anos; e
9.9.2. Brick Engenharia e Empreendimentos Ltda. (08.467.176/000160) e Projecon Projetos e Construções Ltda. (CNPJ 05.461.819/000170) , pelo prazo de quatro meses.

Recurso de reconsideração interposto contra acórdão que julgou irregulares as contas dos responsáveis, condenou-os ao pagamento de débito e de multa, bem como declarou empresas inidôneas para participar de licitação que envolva recursos públicos federais, em razão de fraudes em licitações.

Município de Maranguape/CE.

3. Interessados/Responsáveis/Recorrentes:
3.1. Interessado: Ministério do Desenvolvimento Regional.
3.2. Responsáveis: Ana Rosa Bessa (XXX.506.663-XX); Brick Engenharia e Empreendimentos Ltda. (08.467.176/0001-60); Confaht Construtora Holanda Ltda. (07.501.407/0001-41); Danilo de Araújo Nogueira (XXX.857.833-XX); Fabio Mota Holanda (XXX.152.903-XX); Francisco Eduardo Mota Gurgel (XXX.075.083-XX); Francisco Stelio de Magalhaes (XXX.594.003-XX); Galdino Gondim Lins Neto (XXX.402.213-XX); Jose Wilson Cordeiro Gadelha (XXX.146.005-XX); José Reinaldo de Sousa Nascimento (XXX.913.233-XX); Livia Barros Lins Torquilho (XXX.555.883-XX); Luiza Danielle Barros Lins (XXX.938.683-XX); MWF Construções e Prestação de Serviços Ltda. (06.216.227/0001-55); Maria Anacy Bezerra de Sousa (XXX.683.493-XX); Projecon - Projetos e Construções - Eireli (05.461.819/0001-70)
3.3. Recorrentes: Francisco Eduardo Mota Gurgel (XXX.075.083-XX); Ana Rosa Bessa (XXX.506.663-XX); Projecon - Projetos e Construções - Eireli (05.461.819/0001-70); Brick Engenharia e Empreendimentos Ltda. (08.467.176/0001-60).

13.1. Ministros presentes: José Mucio Monteiro (Presidente), Walton Alencar Rodrigues (Relator), Augusto Nardes, Raimundo Carreiro, Ana Arraes e Vital do Rêgo.
13.2. Ministros-Substitutos convocados: Marcos Bemquerer Costa e André Luís de Carvalho.

ACORDAO-COMPLETO-2413198

Acórdão de Relação 1574/2020 - Plenário

Acórdão de Relação

PROJECON Projetos e Construções - EIRELI - EPP

WALTON ALENCAR RODRIGUES

Ministro-Substituto Augusto Sherman Cavalcanti.

Adoto, como relatório, a instrução peça 28, elaborada por auditor da Serur, que contou com a anuência dos dirigentes da unidade técnica:
"Cuida-se de recurso de reconsideração em processo de tomada de contas especial interposto por Ana Rosa Bessa, Francisco Eduardo Mota Gurgel, Brick Engenharia e Empreendimentos Ltda. e Projecon Projetos e Construções Ltda., insurgindo-se contra o Acórdão 2663/2015-TCU-Plenário (peça 132) , por meio do qual os dois primeiros responsáveis tiveram suas contas julgadas irregulares, com imputação de débito e multa e os dois últimos sofrerem pena de inidoneidade, em razão de irregularidades na licitação e execução do Contrato de Repasse 0198507-85, celebrado com o Ministério das Cidades, com o objetivo de construção de unidades habitacionais no Distrito de Amauri, na cidade de Maranguape/CE.
Eis o extrato da decisão recorrida (Acórdão 2663/2015-TCU-Plenário - peça 132) :
9.1. excluir da relação processual os responsáveis Danilo de Araújo Nogueira, Presidente da Comissão Permanente de Licitação, José Reinaldo de Sousa Nascimento, Membro da Comissão Permanente de Licitação, Maria Anacy Bezerra de Sousa, Membro da Comissão Permanente de Licitação, Confaht Construtora Holanda Ltda., Fabio Mota Holanda, Sócio¿Administrador da Confaht Construtora Holanda Ltda.;
9.2. rejeitar as alegações de defesa de Lívia Barros Lins Torquilho, Sócia¿Administradora da Brick Engenharia e Empreendimentos Ltda., Luiza Danielle Barros Lins, Sócia¿Administradora da Brick Engenharia e Empreendimentos Ltda. e Galdino Gondim Lins Neto, Sócio¿Administrador da empresa Projecon Projetos e Construções Ltda., em razão da insuficiência de elementos capazes de afastar os indícios de fraude à licitação praticados pelas empresas que administravam, sem contudo, imputar-lhes débito ou sanção, pois essa está limitada às pessoas jurídicas que dirigiam, conforme subitem 9.6 deste acórdão;
9.3. julgar irregulares as contas dos responsáveis Francisco Eduardo Mota Gurgel, ex¿Prefeito do Município de Maranguape/CE, José Wilson Cordeiro Gadelha, ex¿Secretário de Infraestrutura do Município de Maranguape/CE, Ana Rosa Bessa, engenheira da Prefeitura Municipal de Maranguape/CE, M W F Construções e Prestação de Serviços Ltda., e Francisco Célio de Magalhães, sócio administrador da referida empresa, com fundamento nos arts. 1º, inciso I, 16, inciso III, alíneas 'c' e 'd', e § 2º, 19, caput, e 23, inciso III, da Lei 8.443/1992, e condená¿los solidariamente ao pagamento das quantias abaixo especificadas, com a fixação do prazo de quinze dias para que comprovem, perante este Tribunal, o recolhimento das dívidas aos cofres do Tesouro Nacional, atualizadas monetariamente e acrescidas dos juros de mora devidos, calculados a partir das datas indicadas até a dos efetivos recolhimentos, na forma da legislação em vigor:
	Datas
	Valor Original (R$) 

	24/4/2009
	312.000,04

	7/5/2009
	77.999,96

9.4. aplicar aos responsáveis Francisco Eduardo Mota Gurgel, José Wilson Cordeiro Gadelha, Ana Rosa Bessa, M W F Construções e Prestação de Serviços Ltda. e Francisco Célio de Magalhães a multa prevista no art. 57 da Lei 8.443/1992, no valor individual de R$ 25.000,00 (vinte e cinco mil reais) , com a fixação do prazo de quinze dias, a contar das notificações, para que comprovem, perante este Tribunal (art. 214, inciso III, alínea 'a', do Regimento Interno) , o recolhimentos das dívidas ao Tesouro Nacional, atualizadas monetariamente desde a data do presente acórdão até a dos efetivos recolhimentos, se forem pagas após o vencimento, na forma da legislação em vigor; 
9.5. autorizar, desde logo, nos termos do art. 28, inciso II, da Lei 8.443/1992, a cobrança judicial das dívidas, caso não atendidas as notificações, na forma da legislação em vigor;
9.6. declarar a inidoneidade das empresas M W F Construções e Prestação de Serviços Ltda. (CNPJ 07.192.755/0001¿84) , Brick Engenharia e Empreendimentos Ltda. (08.467.176/0001¿60) , e Projecon Projetos e Construções Ltda. (CNPJ 05.461.819/0001¿70) , para participar, pelo prazo de cinco anos, de licitação que envolva recursos públicos federais, com fundamento no art. 46 da Lei 8.443/92 c/c o art. 271 do Regimento Interno do TCU, e
9.7. com fundamento no art. 16, § 3º, da Lei 8.443/1992, remeter cópia dos elementos pertinentes à Procuradoria da República no Estado do Ceará, para o ajuizamento das ações civis e penais que entender cabíveis.
 HISTÓRICO
Na origem, cuidava-se do contrato de repasse 0198507-85 (Siafi 576553) , por meio do qual o Município de Maracanaú recebeu recursos federais, em 2 parcelas, nos valores de R$ 78.000,00 (28/6/2007) e R$ 312.000,00 (27/12/2007) , com o objetivo de construção de 24 unidades habitacionais no Distrito de Amauri.
Em auditoria realizada no Município pelo Tribunal de Contas da União (TC-Processo 002.116/2013-8) , identificou-se, em essência, a ocorrência de 'fraude e/ou conluio em licitação, frustrando o caráter competitivo da licitação, pela participação de empresas pertencentes a pessoas com interesses comuns e/ou procedimentos fraudulentos na condução do processo licitatório, com ocorrência de direcionamento do certame ou licitação montada, resultando na contratação de empresa sem capacidade operacional para executar a obra, implicando na ausência de nexo causal entre os recursos repassados e a execução da obra', bem como a ausência de execução de parte dos serviços previstos no contrato de repasse (fossa/vala de infiltração) , no montante de R$ 34.368,00, conforme relatório fotográfico constante do anexo ao relatório de auditoria, ensejando a conversão no presente processo de tomada de contas especial (peça 57, p. 10 do TC-Processo 002.116/2013-8) .
EXAME DE ADMISSIBILIDADE
Manifesta-se concordância com exame de admissibilidade realizado pela SERUR (peças 234-237) , adotado pelo e. Ministro Walton Alencar Rodrigues (peça 239) , pelo conhecimento do recurso.
EXAME DE MÉRITO
Da delimitação
São os pontos levantados pela responsável Ana Rosa Bessa, Engenheira Fiscal de Obra: a) a atuação da responsável ocorreu de forma técnica e com relação com suas atribuições funcionais; b) a fiscalização do contrato e da obra seriam atribuídas a pessoas distintas, sendo que a responsável possuía apenas a função de fiscal de obra, não podendo ser responsabilizada por irregularidades decorrentes da fiscalização do contrato; c) a fiscalização da obra foi exercida por mais de um agente público, sendo atribuível a ela somente a verificação dos aspectos técnicos-construtivos da obra; d) dificuldades comprovadas na obtenção de documentos junto a Prefeitura e a CEF, dificultando a defesa da responsável; e) entrega das 24 unidades habitacionais, justificando a completa execução do objeto contratual e afastando o reconhecimento do débito.
São os pontos levantados pelo responsável Francisco Eduardo Mota Gurgel, ex-Prefeito Municipal: a) ausência de responsabilidade em razão de delegação de competência, com a invocação de julgados do STF e do STJ; b) ausência de comprovação de prejuízos ao erário, com a execução da obra e da aprovação de contas; c) imputação ao Secretário Municipal de Obras da responsabilidade pela fiscalização, responsável pela ordenação de despesas, órgão que detinha engenheiros em seu quadro; d) a ocorrência de falhas na fiscalização deveriam ser imputadas ao ordenador de despesas, excluindo o recorrente, em razão da Súmula 71-TCU; e) afronta ao princípio constitucional da culpabilidade (art. 37, § 6o, CF/88) , pela adoção da culpa in vigilando, afastando a identificação da responsabilidade subjetiva.
São os pontos levantados pelos responsáveis Brick Engenharia e Empreendimentos Ltda. e Projecon Projetos e Construções Ltda., empresas participantes da licitação TP 2008.02.19.001: a) ausência de ilicitude pela participação de empresas com sócios comum ou com relação de parentesco, de acordo com a jurisprudência da Corte, com a autonomia de cada sociedade empresária; b) ausência de irregularidade em relação ao sigilo das propostas, cujo dever seria voltado exclusivamente a Administração; c) ausência de planilha de preços em função da inexistência de critérios quanto da confecção das planilhas orçamentárias; d) ausência de elementos para caracterização de grupo econômico.
Da responsabilidade da fiscal do contrato quanto ao pagamento da despesa sem prévia verificação do suporte documental comprobatório da capacidade operacional da empresa
Alega a recorrente Ana Rosa Bessa que sua responsabilidade estaria circunscrita a análise da execução da obra, não podendo ser responsabilizada pelo pagamento a empresa sem capacidade operacional.
Análise
Eis os fundamentos contidos na decisão atacada:
15. [...] Porém, analisando as atribuições do cargo da defendente, verifica-se que, como engenheira civil e fiscal da obra, caberia também a ela orientar a empresa vencedora da licitação e a própria prefeitura, cobrando providências a respeito, da necessidade de serem utilizados profissionais vinculados à empresa vencedora da licitação na execução da obra, alertando os de que a utilização de terceiros ou a execução direta da obra pela própria prefeitura não seria correta.
 (Voto. Acórdão 2663/2015-TCU-Plenário; peça 133) 
Há um pressuposto de que a engenheira da Prefeitura tivesse conhecimento de que a obra estaria sendo realizada por pessoas que não tinham relação com a empresa vencedora da licitação (MWF Construções) . Ora, trata-se de fato que não possui suporte nos documentos acostados aos autos. Por exemplo, a Anotação de Responsabilidade Técnica (ART) da obra estava assinado por representante da empresa (peça 188, p. 60) , indicando que, do ponto de vista formal, a recorrente Ana Rosa Bessa tratava com a empresa vencedora do certame.
A imputação de responsabilidade deve ser cotejada com a obrigação funcional atribuída a servidora em comento. Não é possível admitir que a atividade de fiscalização da obra, que se materializa no atestamento da prestação de serviços carimbado nos documentos fiscais, possa se estender a obrigação de analisar documentação relativa ao processo de pagamento, cujo desenrolar é posterior a atividade fiscalizatória.
Não sem razão, a Prefeitura dispõe de órgão próprio para a liquidação de despesas (SIDAM) , devendo ser atribuída responsabilidade aos servidores Carlos Pereira da Silva, Gerente do Núcleo Financeiro-SIDAM (peça 189, p. 31) e Lorena Soares Rebouças Valentim (peça 189, p. 32 e peça 30, p. 7 do TC-Processo 002.116/2013-8 - autorização de pagamento) , responsáveis pela liquidação da despesa e, portanto, pela exigências documentais indicadas na Cláusula Quinta do Contrato (peça 18, p. 2) quanto a apresentação de pagamento de salários, recolhimento de contribuições previdenciárias e tributos trabalhistas.
Competia ao ordenador de despesa obstar o pagamento da despesa sem a prévia apresentação da documentação contida na Clausula Quinta do Contrato, não existindo, na legislação vigente, a obrigação do fiscal de obra em se imiscuir nos procedimentos relacionados ao pagamento da despesa incorrida, recordando que a própria lei de licitações distingue 3 atividades distintas no processo licitatório (execução, fiscalização e pagamento: art. 112, in fine, da Lei 8666/93) .
Ou seja, no caso concreto, não se deriva da obrigação fiscalizatória da obra exercida pela recorrente a obrigação de fiscalização de aspectos posteriores a execução, mormente ao processo de pagamento conduzido em desconformidade com o que fora estabelecido no contrato, devendo tal responsabilidade ser imputada ao ordenador de despesas, no que dispõe o art. 63 da Norma Geral de Direito Financeiro (Lei 4320/64) .
A ausência de capacidade operacional da empresa vencedora, comprovada no processo de fiscalização pela ausência de guias de recolhimento do FGTS dos empregados vinculados à obra (item 16 do Voto condutor) , é imputável aquele responsável pela exigência de tal documentação, não sendo possível a atribuição de responsabilidade à servidora sem a observância das determinações decorrentes da responsabilidade subjetiva.
Todavia, subsiste a responsabilidade da recorrente Ana Rosa Bessa quanto a falha na fiscalização pelo atestamento da construção do item 'fossa/vale de infiltração', dada a execução em desconformidade do item, fato não observado pela fiscal de obra, ligado ao aspecto técnico-construtivo de responsabilidade da recorrente e incluso no item 3.1.1 do Relatório de Fiscalização:
	c.4) corrobora também para a constatação da falta de capacidade operacional da M.W.F. Construções e Prestação de Serviços Ltda. o fato de que, em visita realizada às casas objeto do Contrato de Repasse, a Equipe de Auditoria observou que o sistema de instalação sanitária das residências apresenta-se com sérios problemas de funcionamento. Isso porque praticamente todas as  fossas sépticas estavam cheias e o excesso de água servida  correndo a céu aberto, causando vários transtornos.
	Destaque-se que em que pese a planilha orçamentária, em seu item 1.8.33, prever a execução do serviço 'fossa/vala de infiltração', o que se constatou no local foi a existência tão somente da fossa séptica, da qual sai uma tubulação de esgoto de 100mm. Tal tubulação não tem nenhuma função, visto que não se vislumbrou no local a existência de tal vala de infiltração ou de outro sistema equivalente, tipo 'sumidouro', para receber a água servida despachada pelas fossas.
	Assim, a água servida que sai das fossas e que deveria ir para a vala de infiltração ou sumidouros está sendo lançada a céu aberto, na superfície do solo, em frente às casas, fazendo poças e provocando mau cheiro em toda a área, além de ser foco de diversas enfermidades à população, conforme demonstram as fotografias juntadas a este Relatório de Auditoria.
	Desta forma, fica claro que a empresa que seria responsável pela execução dos serviços, a M.W.F Construções e Prestação de Serviços Ltda., não cumpriu o objeto conforme contratado, corresponde ao serviço do item 1.8.33 - Fossa / vala de infiltração, no valor individual para cada casa de R$ 1.432,00, que multiplicado pelas 24 unidades habitacionais, resulta no montante de R$ 34.368,00.
 (TC-Processo 002.116/2013-8 - peça 57, p. 10) 
Assim, não houve a plena execução das 24 unidades habitacionais, razão pela qual deve-se mantida a responsabilidade da engenheira em relação ao débito de R$ 34.368,00. Ressalte-se que a medição do item 1.8.33 foi lançada no Boletim de Medição expedido em 23/12/2008 (peça 5, p. 3 do TC-Processo 002.116/2013-8 - anexo) , data que deveria ser apontada como termo inicial da ocorrência em tela. Todavia, considerando que a data do repasse dos recursos é posterior a data do ato que ensejou a ilegalidade (atestamento em boletim de medição) , é razoável a adoção da data de repasse da última parcela dos recursos como termo para contagem de correção monetária do débito apurado (7/5/2009) .
Dos limites para incidência da responsabilidade, do ex-prefeito, decorrente da culpa in vigilando em relação a dimensão do Município
O responsável Francisco Eduardo Mota Gurgel, ex-Prefeito Municipal, alega a ausência de responsabilidade em razão da delegação de competência ao Secretário Municipal de obras, bem como a necessidade de observância da responsabilidade subjetiva na análise do comportamento do prefeito.
Análise
De início, há que se ressaltar que o fundamento adotado pelo Tribunal quanto a ocorrência de culpa in vigilando (item 17) deve ser avaliado cum grano salis, pois a regra geral da responsabilização no âmbito das Cortes de Contas é a adoção da teoria subjetiva da responsabilidade, com a necessidade de evidenciação do dolo ou culpa na conduta ou na omissão do responsável, conforme se extraí da jurisprudência da Corte:
No âmbito dos processos do TCU, a responsabilidade dos administradores de recursos públicos, com base no art. 70, parágrafo único, da Constituição Federal, é de natureza subjetiva, seguindo a regra geral da responsabilidade civil. Portanto, são exigidos, simultaneamente, três pressupostos para a responsabilização do gestor: i) ato ilícito na gestão dos recursos públicos; ii) conduta dolosa ou culposa; iii) nexo de causalidade entre o dano e o comportamento do agente. Deve ser verificada, ainda, a ocorrência de eventual excludente de culpabilidade, tal como inexigibilidade de conduta diversa ou ausência de potencial conhecimento da ilicitude. (Acórdão 2781/2016-TCU-Plenário) 
A responsabilidade dos gestores perante o TCU, por ser de natureza subjetiva, pode se originar de conduta comissiva ou omissiva, dolosa ou culposa, cujo resultado seja a violação dos deveres impostos pelo regime de direito público aplicável àqueles que administram recursos da União. (Acórdão 1316/2016-TCU-Plenário) 
A modalidade de culpa apontada no acórdão (culpa in vigilando) são, no sistema de responsabilidade civil contemporâneo, sujeitas a hipóteses de responsabilidade objetiva, destoando da tradição subjetiva adotada na análise de contas, segundo os Manuais de Responsabilidade Civil:
Na vigência do Código Civil de 1916, tendo em vista a comportamento externo do agente, ou o modo como deixa ele de observar a regra de conduta, dizia-se que havia culpa in vigilando, quando uma pessoa faltava ao dever de velar, ou cometia uma desatenção quando tinha a obrigação de observar; havia culpa in custodiendo, que é modalidade da culpa in vigilando, quando uma pessoa se descuidava quando tinha a seu cargo a guarda de uma coisa; culpa in eligendo, quando havia má escolha de uma pessoa a quem era confiada uma certa tarefa. Esses eram aspectos peculiares do comportamento, todos abrangidos no conceito genérico de desvio de comportamento por parte do agente. No sistema atual, tais figuras perdem a importância que assumiram no diploma anterior, vez que suas hipóteses de incidência se tornaram sujeitas à responsabilidade objetiva (art. 933) , a prescindir, portanto da conduta culposa do responsável.
 (in Caio Mário da Silva Pereira, Responsabilidade Civil, 11a ed., item 60, fls. 98-99) 
........
Na vigência do Código de 1916 falava-se em culpa in eligendo para caracterizar a má escolha do preposto. A culpa do patrão ou comitente era presumida pelo ato culposo do empregado ou do preposto, consoante a Súmula 341 do Supremo Tribunal Federal, em razão da má escolha do mesmo. A culpa in vigilando, por sua vez, decorria da falta de atenção ou cuidado com o procedimento de outrem que estava sob a guarda ou responsabilidade do agente. Os pais respondiam pelos atos dos filhos menores, via de regra pela falta de vigilância. Já a culpa in custodiando caracterizava-se pela falta de atenção em relação a animal ou coisa que estavam sob os cuidados do agente. Essas espécie de culpa, todavia, estão em extinção, porque o Código Civil de 2002, em seu art. 933, estabeleceu responsabilidade objetiva para os pais, patrão, comitente, detentor de animal etc., e não mais responsabilidade com culpa presumida, como era no Código anterior.
 (in Sérgio Cavalieri Filho, Programa de Responsabilidade Civil, 12a ed, fl. 58) 
Assim, no julgamento de contas é mitigada a incidência da culpa in vigilando, ao se admitir a exclusão a responsabilidade do gestor quando se mostra pouco razoável a exigência do controle da totalidade dos atos dos subordinados, nos casos, por exemplo, em que o tamanho do Município cria um distanciamento das instâncias responsáveis pela execução do programa público: 
Ademais, acolho a tese do defendente de que a ele, na condição de dirigente máximo do município de Araguari, não caberia exercer a supervisão e controle dos atos de seus subordinados no nível requerido nestes autos, em que se discute a exata correspondência entre os bens e equipamentos adquiridos pela Secretaria Municipal de Saúde e aqueles originalmente previstos no Plano de Trabalho. Como assinalou o voto condutor do Acórdão 6934/2015-TCU-Primeira Câmara  (relator ministro Benjamin Zymler) :
'A responsabilidade da autoridade delegante pelos atos delegados não é automática ou absoluta, sendo imprescindível para definir essa responsabilidade a análise das situações de fato que envolvem o caso concreto. A autoridade delegante pode ser responsabilizada sempre que verificada a fiscalização deficiente dos atos delegados (culpa in vigilando) , o conhecimento do ato irregular praticado ou a má escolha do agente delegado (culpa in eligendo) .'
8.	Na mesma linha, assinalou o voto condutor do Acórdão 5333/2011-TCU-Segunda Câmara  (relator ministro José Jorge) :
'A teoria da culpa da má escolha (in eligendo) ou da culpa da ausência de fiscalização (in vigilando) não impõe ao prefeito o dever de fiscalizar todo e qualquer ato praticado pelos gestores municipais. A realização do controle nesses moldes torna inviável tanto a fiscalização pretendida, em face do grande número de atos a serem examinados, quanto o exercício do mandato, eis que não haverá tempo hábil para o desempenho das funções no executivo municipal.'
9.	Observe-se que o município de Araguari figura dentre os menos de 7% dos municípios brasileiros que contam com população superior a cem mil habitantes, não se podendo exigir de seu prefeito municipal comportamento equiparável aos dirigentes de municípios de menor porte.
 (Acórdão 8028/2016-TCU-Segunda Câmara) 
Diga-se de passagem, o Município de Araguari indicado no paradigma supra possui dimensões populacionais próximas ao Município de Maranguape, ratificando a incidência do acórdão transcrito. Assim exposto, o único fundamento indicado no acórdão atacado quando a incidência da culpa in vigilando, à mingua de qualquer outro elemento que indique uma relação direta do ex-Prefeito com os atos julgados irregulares.
No presente caso, tem-se que o contrato para a prestação dos serviços foi assinado por José Wilson Cordeiro Gadelha, ex-Secretário de Infraestrutura do Município de Maranguape/CE, não tendo qualquer evidência de que o ex-Prefeito Francisco Eduardo Mota Gurgel tenha atuado como ordenador de despesas.
Assim, considerando que o processo foi conduzido pela Secretaria de Infraestrutura e avaliando a realidade administrativa do Município, não existem fundamentos fáticos e de direito para imputar ao gestor máximo a responsabilidade em débito com espeque, unicamente, em uma fiscalização inadequada, a qual somente poderia ser atribuída ao fiscal do contrato (no caso de fiscalização técnica - débito de R$ 34.368,00) e aqueles que atuaram nas fases de execução da despesa (fiscalização financeira documental) . 
Do comportamento das empresas Brick Engenharia e Empreendimentos Ltda. e Projecon Projetos e Construções Ltda. e da relação com a licitação apontada como ilegal
Alegam as empresas recorrentes a ausência de ilegalidade em relação a ocorrência sócios comum ou com relação de parentesco, bem como em relação ao sigilo das propostas. Alega a não ocorrência de 'planilha de preços' na preparação das propostas.
Análise
Recordando novamente o princípio geral de responsabilização em face de irregularidades delineado no Acórdão 2781/2016-TCU-Plenário, há que se investigar a existência do 'nexo de causalidade entre o dano e o comportamento do agente', ou seja, se a conduta das empresas na licitação teve relação com o resultado danoso ao erário.
As condutas imputadas as empresas, segundo o relatório de auditoria que serviu como fundamento para a decisão ora recorrida (TC-Processo 002.116/2013-8, apenso; peça 57, p. 8) , seria a apresentação de planilha com alinhamento de preços nas propostas das licitantes e participação de empresas pertencentes a pessoas com interesses comuns.
Quanto ao primeiro item (alinhamento de preços) , há que se destacar que a referida ocorrência de alinhamento de preços foi destacada em apenas 12 (TC-Processo 002.116/2013-8, apenso; peça 36) dos 80 itens listados na proposta de preços das empresas (TC- TC-Processo 002.116/2013-8, apenso; peças 46 e 47) , questionando-se, portanto, a própria existência de alinhamento de preços, uma vez que o valor final da proposta de cada empresa foi distinto: R$ 414.275,75 (TC-Processo 002.116/2013-8, apenso; peça 46) e R$ 414.486,16, havendo coincidência de preços em 15% dos itens cotados.
Destaque-se que as propostas em questão, classificadas nas terceiras e quarta posições em termos de valor final (TC-Processo 002.116/2013-8, apenso; peça 4, p. 3) , não guardam relação de alinhamento de preços com a proposta vencedora da empresa MWF (TC-Processo 002.116/2013-8, apenso; peças 36 e 44) ou da outra empresa participante Confaht Construtora Holanda (TC-Processo 002.116/2013-8, apenso; peças 36 e 42) , sendo razoável afirmar que o alinhamento de preços decorre de outros elementos que não estão ligados exclusivamente a ocorrência de concílio fraudatório.
O alinhamento de preços, por si só, não está acompanhado de elementos robustos no sentido de caracterizar a ocorrência de fraude comprovada a licitação por parte das recorrentes (art. 46 da Lei 8.443/92) , servindo apenas de indício não comprobatório de fraude licitatória praticada pelas empresas em tela, pois sua participação na licitação não concorreu de forma efetiva para a concretização do certame fraudulento.
Embora a ocorrência de fraude a licitação envolvendo as empresas ora recorrentes e seus respectivos sócios estivesse sendo investigada em operação da Polícia Federal (Operação Gárgula) , o fato concreto é que não foi possível identificar ato praticados pelas empresas recorrentes quanto a realização de fraude no procedimento de tomada de preços analisado: 
65.	No entanto, não encontrou este Auditor, entre todos os documentos colhidos na Justiça Federal e na Polícia Federal, referências diretas ou indiretas, bem como evidências gerais ou específicas que se relacionassem à licitação e à execução do objeto do Contrato de Repasse 0198507-85 (Siafi 567553) que pudessem contribuir para o exame de mérito desta TCE, em acréscimo às já constantes dos autos desta TCE.
66.	A ausência de referências ou evidências relacionadas ao referido contrato de repasse e à sua licitação e à execução contratual deve-se ao fato de que nas escutas telefônicas efetuadas, nos dados interceptados e nos documentos e demais provas colhidas não terem sido feita alusão específica ao contrato de repasse sob análise.
 (relatório. peça 94) 
As recorrentes são empresas para as quais, embora eventualmente citadas no relatório da Operação Gárgula (peça 93) , não houve concreta demonstração de participação em acertamento de condutas no procedimento licitatório e, portanto, inexiste nexo de causalidade entre a participação das empresas e a restrição ao princípio da ampla concorrência ou a contratação de empresa inidônea.
Destaque-se: o prejuízo que a Administração suportou teve origem justamente, no princípio da ampla concorrência. É que ocorreu exatamente em razão da participação da empresa MWF, cuja proposta apresentada com menor preço excluiu as demais empresas participantes (Confaht, Brick e Projecon) , não havendo circunstância que possa indicar que as recorrentes laboraram no sentido da violação do princípio da concorrência em matéria de licitação, por não obterem qualquer benefício e, ao revés, sendo prejudicada na possibilidade de se sagrarem vencedoras no certame.
Imaginando o nexo de causalidade entre a violação ao princípio da ampla concorrência e mera participação das empresas no certame, é de se concluir que a participação das empresas na licitação não teve relação com o resultado danoso ao erário, porquanto eventual fraude licitatória poderia ser perpetrada sem a participação das ora recorrentes, não havendo demonstração de intervenção direta ou indireta na escolha da empresa MWF.
Importante frisar que o entendimento ora delineado se aplica ao caso concreto por se tratar de procedimento licitatório na modalidade de tomada de preços, para qual não se exige um número mínimo de participantes. Caso a licitação houvesse sido realizada sob a modalidade convite, seria plausível admitir que a participação das empresas se prestaria apenas a dar um verniz de legalidade ao procedimento de reduzidos participantes.
Ademais, tampouco servem de prova da ocorrência de conluio fraudatório a relação de parentesco entre os sócios-administradores das empresas em comento, o compartilhamento de funcionários ou a utilização de mesmo contador, por se tratarem de elementos circunstanciais acidentais, ou seja, a fraude licitatória poderia ocorrer independentemente dos elementos indicados na instrução processual.
CONCLUSÕES
O conhecimento, por parte da engenheira do Município, de que as obras não estariam sendo realizadas pela empresa contratada não está comprovado nos autos, existindo elementos (anotação de responsabilidade técnica) que sugerindo a execução da obra pela alegada empresa vencedora do certame. A obrigação funcional da servidora municipal estaria ligada ao atestamento da prestação dos serviços de construção, sendo que a irregularidade deveria ter sido detectada no processo de liquidação da despesa, ao cargo de órgão próprio da Prefeitura.
Subsiste a responsabilidade da servidora da Prefeitura quanto a falha na fiscalização pelo atestamento da construção do item 'fossa/vale de infiltração', dada a execução em desconformidade do item, ensejando a imputação de débito residual no valor de R$ 34.368,00, desde a época da medição (23/12/2008) .
No que se refere a imputação de responsabilidade ao ex-Prefeito, deve ser mitigada a incidência da responsabilidade pela culpa in vigilando, mostrando-se pouco razoável a exigência do controle da totalidade dos atos dos subordinados nas situações em que o tamanho do Município cria um distanciamento das instâncias responsáveis pela execução do programa público, não havendo outros elementos que relacionem o ex-Prefeito aos atos julgados irregulares.
A apresentação de planilha com alinhamento de preços nas propostas das licitantes ocorreu em apenas parcelas dos itens, não sendo possível a condenação das empresas pela ocorrência de jogo de planilhas, especialmente pelo fato de que as empresas não se sagraram vencedoras na licitação, não tendo nexo de causalidade com as ilegalidades relativas a contratação de empresa fantasma, bem como o acertamento de condutas no procedimento licitatório. Há de se destacar que a modalidade de tomada de preços não exige número mínimo de participantes, não sendo possível afirmar que a participação das empresas teria objetivo de legalizar a licitação.
Por fim, a participação de empresas pertencentes a pessoas com interesses comuns não é elemento suficiente para a condenação das empresas, por se tratar de elementos circunstanciais acidentais sem relação com a fraude licitatória decorrente da contratação da empresa MWF.
PROPOSTA DE ENCAMINHAMENTO
Deste modo, submete-se à consideração superior a presente análise dos recursos de reconsideração contra o Acórdão 2663/2015-TCU-Plenário, propondo, nos termos do art. 32 e 33 da Lei 8.443/92, conhecer os recursos e:
dar provimento parcial ao recurso interposto por Ana Rosa Bessa para reduzir o débito ao valor de R$ 34.368,00, com a incidência de atualização monetária e juros moratórios a partir de 7/5/2009, bem como a redução proporcional da penalidade de multa;
dar provimento aos recursos de Francisco Eduardo Mota Gurgel, julgando regulares as contas e afastando as sanções aplicadas;
dar provimento aos recursos de Brick Engenharia e Empreendimentos Ltda. e Projecon Projetos e Construções Ltda., para excluir as penalidades aplicadas;
dar ciência à Procuradoria da República no Estado do Ceará."
O representante do Ministério Público junto ao TCU divergiu da unidade instrutiva, nos seguintes termos:
"Tratam os autos de recursos de reconsideração em processo de tomada de contas especial interpostos por Ana Rosa Bessa, Francisco Eduardo Mota Gurgel, Brick Engenharia e Empreendimentos Ltda. e Projecon Projetos e Construções Ltda. em face do Acórdão 2663/2015-TCU-Plenário (peça 132) , por meio do qual os dois primeiros responsáveis tiveram suas contas julgadas irregulares, com imputação de débito e multa, e os dois últimos sofrerem pena de inidoneidade, em razão de irregularidades na licitação e execução do Contrato de Repasse 0198507-85, celebrado com o Ministério das Cidades, com o objetivo de construção de unidades habitacionais no Distrito de Amauri, na cidade de Maranguape/CE.
Em instrução de mérito primeiramente produzida na Secex/CE (peça 86) , o auditor e o diretor técnico propuseram o julgamento pela irregularidade das contas do exprefeito, do exsecretário municipal e da engenheira fiscal da obra, com condenação solidária em débito, juntamente com a empresa MWF, e a aplicação de multa proporcional a eles. Quanto aos demais responsáveis arrolados, entenderam que alguns deveriam ser excluídos do rol de responsáveis, enquanto outros deveriam ter suas contas julgadas regulares com ressalva. 
O titular da unidade técnica, discordando parcialmente da análise, pugnou por que fosse o processo retornado à natureza original de auditoria para que fosse aplicada apenas multa do art. 58 da Lei 8.443/1992 aos principais gestores (prefeito e secretário municipal) e, adicionalmente, a sanção de inidoneidade (art. 46 da LO/TCU) às empresas Projecon e Brick (peça 88) .
Ao me pronunciar nos autos (peça 89) , destaquei que, afastada a ocorrência de fraude à licitação, a única irregularidade remanescente seria a ausência de formal capacidade operacional da empresa contratada. A esse respeito, ponderei que:
A ausência de contratação formal da mão-de-obra, embora irregular, não constitui, por si só, impedimento absoluto a que a empresa tenha, de fato, executado a obra, a qual foi acompanhada, como bem ressaltado pelo Sr. Secretário, pelo órgão repassador, sendo pré-condição para a liberação dos recursos a devida medição das etapas realizadas (peça 5) . De mais a mais, a equipe de auditoria não trouxe aos autos qualquer comprovante de que a obra, cuja conclusão resta inconteste, tenha sido realizada por outrem.
Em razão disso, entendi, à semelhança do Sr. Secretário, ausentes os pressupostos de constituição e prosseguimento regular desta TCE, ensejando a sua reconversão à natureza de relatório de auditoria, para fins de aplicação de multa ao ex-prefeito e ao ex-secretário, com fundamento no art. 58, inciso II, da Lei 8.443/1992. 
No tocante à fiscal da obra, cuja responsabilidade havia sido afastada pelo Sr. Secretário, considerei que deveria ser mantida, tendo em vista que, nos termos da Cláusula Quarta do Contrato (peça 18, p. 2, do TC Processo 002.116/2013-8) caberia à responsável exigir, quando do atesto das faturas pertinentes aos serviços prestados (vide notas fiscais à peça 30 do TC Processo 002.116/2013-8) , que a empresa apresentasse cópia da quitação das respectivas obrigações patronais. Ademais, nos termos da Cláusula Sétima do contrato, a responsável poderia, a qualquer tempo, solicitar da contratada a apresentação de 'documentos comprobatórios de regularidade com as obrigações sociais (...) ' (peça 18, p. 3, do TC Processo 002.116/2013-8) . Assim, propus, também em relação a ela, a imputação de multa fundamentada no art. 58, inciso II, da Lei 8.443/1992. 
A par de minhas ponderações e ante a divergência de opiniões constantes dos autos, o Exmo. Relator a quo, nada obstante entendesse presentes fortes evidências de que as obras não foram executadas pela empresa contratada, deliberou por restituir os autos à Secex/CE, determinando a obtenção de novos elementos junto aos órgãos envolvidos nas operações desencadeadas (CGU, Polícia Federal, Ministério Público e Justiça Federal) , para que fosse possível identificar a extensão da fraude e se ela envolveu todas, algumas ou nenhuma das empresas participantes (peça 92) . 
Em cumprimento, a Secex/CE promoveu inspeção, em razão da qual foram juntados aos autos os documentos às peças 100-114. Apesar da vasta documentação aduzida, o auditor instrutor consignou que:
não foram obtidas 'informações ou evidências adicionais de como atuava a empresa MWF e os demais licitantes, nem quem efetivamente executou a obra, ante a falta de capacidade operacional da empresa vencedora da licitação';
em relação às empresas Projecon e Brick, não foram encontradas 'informações adicionais, além das coincidências já constantes da presente TCE'. 
A despeito disso, considerou que a 'falta de capacidade operacional da empresa vencedora da licitação, devido à inexistência de empregados registrado no período de execução da obra', seria elemento suficiente à manutenção de sua proposta de encaminhamento anterior, que contou, novamente, com manifestação favorável do Sr. Diretor (peças 115 e 116) e, discordância, nos mesmos termos, do Sr. Secretário (peça 117) .
Chamado a me pronunciar, mais uma vez, nos autos, renovei minha sugestão anterior de retorno à sua natureza original de relatório de auditoria, para que fosse aplicada aos responsáveis a multa prevista no art. 58, inciso II, da Lei 8.443/1992 (peça 120) .
Porém, o Acórdão resultante acompanhou a análise empreendida na instrução do auditor e do Diretor Técnico da Secex/CE - divergindo da proposta do secretário da unidade técnica e deste representante do Ministério Público/TCU (peça 132) - no tocante à responsabilidade dos Srs. Francisco Eduardo, José Wilson e Ana Rosa Bessa, ante o entendimento firmado no Voto Condutor de que não havia 'nexo de causalidade entre os recursos e as obras realizadas, devido à falta de capacidade operacional da empresa executora, pois essa não tinha nenhum funcionário formalmente alocado nos serviços contratados durante a execução da obra, nem foi demonstrada essa capacidade operacional ou os empregados relacionados, por meio de documentação hábil, como contratos de trabalho, guias de recolhimento previdenciário e do FGTS, cópias de rescisões de contratos de trabalho, etc' (peças 132-133) .
Assim, deliberou o Tribunal por julgar irregulares as contas desses responsáveis e da contratada, com condenação em débito e multa fundamentada no art. 57 da Lei 8.443/1992.
Adicionalmente, foi aplicada sanção de inidoneidade à empresa MWF, 'pois não poderia nem participar da licitação se não tinha ela capacidade operacional para a execução das obras', e às licitantes Brick e Projecon, 'porquanto, nem na visão da instrução técnica, nem no parecer do secretário, referidas empresas lograram êxito em afastar os indícios de conluio na formulação de suas propostas'.
**
Inconformados, a Sra. Ana Rosa Bessa, o Sr. Francisco Eduardo Mota Gurgel, e as empresas Brick Engenharia e Empreendimentos Ltda. e Projecon Projetos e Construções Ltda. (peças 171, 180 e 187) interpuseram recursos de reconsideração, os quais foram analisados pela Serur à peça 255, sendo proposto:
a) dar provimento parcial ao recurso interposto por Ana Rosa Bessa para reduzir o débito ao valor de R$ 34.368,00, com a incidência de atualização monetária e juros moratórios a partir de 7/5/2009, bem como a redução proporcional da penalidade de multa;
b) dar provimento aos recursos de Francisco Eduardo Mota Gurgel, julgando regulares as contas e afastando as sanções aplicadas;
c) dar provimento aos recursos de Brick Engenharia e Empreendimentos Ltda. e Projecon Projetos e Construções Ltda., para excluir as penalidades aplicadas;
d) dar ciência à Procuradoria da República no Estado do Ceará.
***
Manifesto aquiescência ao encaminhamento alvitrado pela Serur no tocante às empresas Projecon e Brick. Nessa direção, reafirmo meu posicionamento anterior no sentido de que declará-las inidôneas constituiu medida de excessivo rigor, em face das considerações tecidas pelo auditor instrutor da Secex-CE à peça 86:
 (...) conquanto a conduta das empresas Brick e Projecon e de seus respectivos sócios não possa ser classificada de regular, não gerou benefícios diretos a tais empresas, não maculou inexoravelmente o processo licitatório nem teve influência direta e imediata na ausência de nexo causal entre a origem dos recursos e a execução da obra, ensejadores da existência de débito. 
Discordo, no entanto, das demais proposições. Explico.
Como registrei no meu primeiro parecer, afastada a ocorrência de fraude à licitação, a única irregularidade remanescente nos autos seria a ausência de formal capacidade operacional da empresa contratada. Em meu julgamento, embora irregular, tal não constituiria, por si só, impedimento absoluto a que a contratada tivesse, de fato, executado a obra, a qual foi acompanhada pelo órgão repassador, sendo pré-condição para a liberação dos recursos a devida medição das etapas realizadas. De mais a mais, a equipe de auditoria não havia trazido aos autos qualquer comprovante de que a obra, cuja conclusão restava inconteste, tivesse sido realizada por outrem. 
Minhas ponderações ensejaram a realização de inspeção, em observância à determinação do Relator a quo.  Consoante registrado no Voto Condutor do acórdão recorrido (item 9 da peça 133) , o Exmo. Relator entendeu, na ocasião, 'insuficientes os elementos em que se fundaram as propostas alvitradas', determinando que se buscasse complementar os autos com documentos obtidos junto à CGU, Polícia Federal, Ministério Público Federal e Justiça Federal.
A despeito do grande volume de documentos aduzidos, nada foi encontrado, fundando-se as proposições do auditor instrutor/Diretor (peças 115-116) nos mesmos elementos antes tidos por insuficientes. 
Por essa razão, mantive o meu entendimento anterior, no sentido de que a execução fraudulenta do contrato de repasse não restou cabalmente demonstrada, motivo pelo qual os autos deveriam retornar à sua natureza original de relatório de auditoria, para fins de aplicação de multa aos Srs. Francisco Eduardo, José Wilton e Ana Rosa Bessa (art. 58, inciso II, da Lei 8.443/1992) .
Ante a reconhecida insuficiência de elementos nos autos a demonstrar, incontestavelmente, a execução fraudulenta do objeto contratado - fundamento da condenação dos envolvidos - entendo, neste momento processual, que o débito imputado a todos os responsáveis - não apenas aos recorrentes - deva ser integralmente afastado.
Considero, ademais, que não há que se falar, agora, em responsabilização dos envolvidos quanto à inexecução dos sumidouros (no valor de R$ 34.368,00) , uma vez que o fundamento de todas as citações foi a 'execução fraudulenta do Contrato de Repasse 0198507-85' (peças 11-20) , não tendo sido chamados a responder pela não execução, mesmo que parcial, do objeto contratado.
Dissinto, também, do entendimento da Serur quanto ao afastamento da responsabilidade da fiscal em relação à ausência de capacidade operacional da empresa vencedora. Como já ressaltei em meu Parecer de peça 89, nos termos da Cláusula Quarta do Contrato (peça 18, p. 2, do TC Processo 002.116/2013-8) , caberia à responsável exigir, quando do atesto das faturas pertinentes aos serviços prestados (vide notas fiscais à peça 30 do TC Processo 002.116/2013-8) , que a empresa apresentasse cópia da quitação das respectivas obrigações patronais. Ademais, nos termos da Cláusula Sétima do contrato, a responsável poderia, a qualquer tempo, solicitar da contratada a apresentação de 'documentos comprobatórios de regularidade com as obrigações sociais (...) ' (peça 18, p. 3, do TC Processo 002.116/2013-8) . 
Assim, considero que deva ser mantida a responsabilidade da Sra. Ana Rosa Bessa, ensejando a irregularidade de suas contas com imputação de multa fundamentada no art. 58, inciso II, da Lei 8.443/1992.
Mesmo entendimento em relação ao Sr. Francisco Eduardo Mota Gurgel. De fato, não teria o ex-prefeito a atribuição de promover vistoria de todas as obras realizadas pela municipalidade. Entretanto, tal motivo não se presta a eximir a incidência de culpa in vigilando, já que a delegação de competência não retira a responsabilidade de quem delega, de acordo com diversos julgados desta Corte.
Por fim, considero que deva ser estendido à empresa MWF o benefício do afastamento do débito e que deva ser excluído o julgamento de suas das contas. 
Como já tive oportunidade de me manifestar anteriormente (Acórdão 2663/2010-TCU-Plenário e Acórdãos 5.047/2010 e 3.265/2010, ambos da Segunda Câmara) , entendo que não compete a essa Corte julgar contas de particulares contratados pela Administração e que não exerçam nenhuma função pública, tendo em vista que a obrigação de prestar contas se dirige apenas àqueles a quem foram confiados recursos públicos a serem aplicados em benefício da sociedade. 
Ante o exposto, discordando em parte do encaminhamento da Serur, proponho:
dar provimento parcial aos recursos do Sr. Francisco Eduardo Mota Gurgel e da Sra. Ana Rosa Bessa, afastando o débito que lhes foi imputado. Tal benefício deve ser estendido a todos os demais responsáveis (Sr. José Wilson Cordeiro Gadelha e a empresa MWF) ;
manter a irregularidade das contas dos Srs. Francisco Eduardo Mota Gurgel, José Wilson Cordeiro Gadelha e Ana Rosa Bessa, aplicando-lhes a multa prevista no art. 58, inciso II, da Lei 8.443/1992;
excluir a irregularidade das contas da empresa MWF;
dar provimento aos recursos da Brick Engenharia e Empreendimentos Ltda. e da Projecon Projetos e Construções Ltda.,  para excluir a penalidade que lhes foi aplicada."

8.1. Ramon Galvão Fernandes (18098/OAB-CE) e outros, representando Jose Wilson Cordeiro Gadelha.  
8.2. Vanessa Pinheiro Nunes, representando Francisco Stelio de Magalhaes.  
8.3. Aline Saldanha de Lima Ferreira (12575/OAB-CE) e outros, representando Ana Rosa Bessa.  
8.4. Francisco Hermínio Neto (23066/OAB-CE), representando Projecon - Projetos e Construções - Eireli e Brick Engenharia e Empreendimentos Ltda.;  
8.5. Rafael de Almeida Abreu (19829/OAB-CE), representando Jose Wilson Cordeiro Gadelha, Maria Anacy Bezerra de Sousa, Danilo de Araújo Nogueira e José Reinaldo de Sousa Nascimento;  
8.6. Carlos Alberto Castro Monteiro (8704/OAB-CE) e outros, representando Francisco Eduardo Mota Gurgel.  
8.7. Yasser de Castro Holanda (14.781/OAB-CE) e outros, representando Confaht Construtora Holanda Ltda. e Fabio Mota Holanda.

Subprocurador-Geral Lucas Rocha Furtado.

TOMADA DE CONTAS ESPECIAL. CONLUIO NA FORMULAÇÃO DAS PROPOSTAS DE PREÇOS. CONTRATAÇÃO DE EMPRESA SEM CAPACIDADE OPERACIONAL. IMPOSSIBILIDADE DE ESTABELECIMENTO DE NEXO DE CAUSALIDADE. CONTAS IRREGULARES. DÉBITO. MULTA. INIDONEIDADE. RECURSOS DE RECONSIDERAÇÃO. CONHECIMENTO. PROVIMENTO PARCIAL E PROVIMENTO INTEGRAL. MANUTENÇÃO DA RESPONSABILIDADE DO SECRETÁRIO. REDUÇÃO DO PERÍODO DA DECLARAÇÃO DE INIDONEIDADE. EXCLUSÃO DE RESPONSABILIDADE DO EX-PREFEITO E DA FISCAL.

TOMADA DE CONTAS ESPECIAL (TCE)

Secretaria de Recursos (Serur).

Em exame, recurso de reconsideração interposto por Ana Rosa Bessa, Francisco Eduardo Mota Gurgel, Brick Engenharia e Empreendimentos Ltda. e Projecon Projetos e Construções Ltda., contra o Acórdão 2663/2015-TCU-Plenário. 
A deliberação combatida julgou irregulares as contas dos dois primeiros responsáveis, imputando-lhes débito, em solidariedade com a MWF Construções e Prestação de Serviços Ltda., e multa. Também aplicou à Brick e Projecon sanção de inidoneidade, pelo prazo de 5 anos, em razão de irregularidades na licitação e execução do Contrato de Repasse 0198507-85. 
O ajuste supracitado foi celebrado em 2006, entre o então Ministério das Cidades, cujas funções estão atualmente a cargo do Ministério do Desenvolvimento Regional, e o município de Maranguape/CE, com previsão de transferência de recursos federais no montante de R$ 390.000,00, para a construção de 24 unidades habitacionais.
Compulsando o voto condutor do Acórdão 2663/2015-TCU-Plenário, verifico que as sanções aplicadas à Brick e à Projecon decorreram do alinhamento dos preços unitários de diversos itens, identificado nas propostas que apresentaram na tomada de preços TP 2008.02.19.001, associado às estreitas ligações familiares e profissionais entre as construtoras, que teriam evidenciado conluio para fraudar o caráter competitivo da licitação.
Verifico também que Ana Rosa Bessa, fiscal da obra, e Francisco Eduardo Mota Gurgel, então prefeito, foram condenados por permitirem que a construtora MWF, que não possuía capacidade operacional, mantivesse contrato com a Administração, o que teria impedido o estabelecimento de nexo causal entre os recursos e a obra executada.
Em seu recurso, Ana Rosa Bessa alega, em essência, que: suas atribuições estavam circunscritas aos aspectos técnicos-construtivos da obra; e teve dificuldade para obter documentos junto à Prefeitura e à CEF.
Francisco Eduardo Mota Gurgel argumenta que: delegou competência ao secretário de obras; o TCU deve perquirir sua responsabilidade subjetiva; não houve prejuízo; e a responsabilidade pela fiscalização era do secretário de obras.
Por sua vez, as construtoras Brick e Projecon defendem que: não há ilicitude na participação de empresas com sócios em comum ou parentes; o dever de manter o sigilo das propostas é voltado exclusivamente à Administração; os licitantes tinham a prerrogativa de estabelecerem o critério de confecção das suas planilhas orçamentárias; eram empresas autônomas, independentes e ocupavam salas distintas no mesmo prédio.
A vista das razões recursais aduzidas, unidade instrutiva e Ministério Público sugerem encaminhamentos distintos. A Serur propõe: restringir o débito imputado à ex-fiscal ao valor do serviço "fossa/vale de infiltração" (R$ 34.368,00) ; julgar regulares as contas do ex-prefeito e excluir débito e multa a ele imputados; e excluir as penalidades aplicadas às construtoras Brick e Projecon.
O MP/TCU, por sua vez, propõe: afastar o débito imputado a todos os responsáveis arrolados nos autos; excluir a irregularidade das contas da contratada; manter a irregularidade das contas do ex-prefeito, do ex-secretário e da ex-fiscal das obras, aplicando-lhes multa; e excluir as penalidades aplicadas às construtoras Brick e Projecon.
Feita a apresentação dos principais fatos consignados nos autos, passo a decidir. 
Ratificando o despacho peça 239, conheço dos recursos, por adimplirem os requisitos de admissibilidade atinentes à espécie.
No mérito, ponho-me em consonância com o E. Relator a quo, quando afirma que não há como estabelecer nexo causal entre os recursos transferidos e os serviços executados, ante a ausência de capacidade operacional da MWF. A construtora foi contratada para execução dos serviços pactuados, conquanto não possuísse, durante toda a vigência do contrato, funcionários para executá-los. Por isso, ainda que o objeto do Contrato de Repasse 0198507-85 esteja concluído, não há como saber quem o fez nem que recursos foram utilizados.
O próprio sócio da MWF, em resposta à citação do TCU, reconheceu que a construtora não possuía funcionários alocados nos serviços contratados, ao menos formalmente, ao alegar que, por se tratar de obra a ser realizada em período curto, os trabalhadores recusaram o registro em suas carteiras de trabalho e que, por isso, não recolheu encargos trabalhistas. 
Tal alegação não mereceu acolhida pelo E. Relator porque contratação de obra pública implica em obrigatoriedade de registro e vínculo dos empregados, haja vista que, nos preços orçados e pagos pela Administração, estão incluídos encargos previdenciários e tributários. Em acréscimo ao posto por S. Ex.ª, registro que a alegação carece de comprovação. Fosse verídica, o responsável disporia de recibos, controle de presença e horas trabalhadas, notas fiscais de compra de materiais e de locação de máquinas e equipamentos etc.
Considero que a impossibilidade de estabelecimento de nexo causal não pode ser atribuída à Ana Rosa Bessa. Não há como afirmar que ela tivesse conhecimento de que os serviços não estavam sendo executados por empregados da MWF, nem de que devesse tê-lo. À engenheira, competia fiscalizar a obra, atividade que se materializa no atesto da prestação dos serviços indicados nos documentos fiscais, após verificação de sua consonância com projetos e normas técnicas. A conferência da documentação exigida no contrato, em que se incluem os comprovantes de pagamento de salários e de recolhimento de contribuições previdenciárias e tributos trabalhistas, é atividade posterior, atinente ao processo de pagamento em si. Como a prefeitura municipal dispunha de órgão próprio para liquidação de despesas, não há motivos para considerar que tal atividade tenha sido atribuída à engenheira.
Não vejo como imputar débito de R$ 34.368,00 à Ana Rosa Bessa por atestar a construção do item não executado "fossa/vale de infiltração", conforme proposto pela Serur. Isso porque esse apontamento não está contido na fundamentação da decisão recorrida.
A ausência de capacidade operacional da contratada, igualmente, não pode ser atribuída ao prefeito à época, Francisco Eduardo Mota Gurgel. Não há elementos nos autos que evidenciem participação direta do gestor escolha, na contratação nem no pagamento à construtora MWF. Além do mais, em se tratando de município com população de mais de 127 mil pessoas, que o IBGE define como de grande porte, e com estrutura administrativa considerável, não há como exigir do prefeito de Maranguape/CE conhecimento das peculiaridades de cada obra realizada em sua gestão. A julgar pelo grande número de atos a serem examinados, a realização de controle sobre atos de subordinados tornaria inviável a fiscalização, bem assim o próprio exercício do mandato. 
Os preços de diversos itens das propostas apresentadas pela Brick e pela Projecon são diferentes dos itens da planilha orçamentária da licitação e, não obstante isso, equivalentes ou divergentes só nos centavos. O alinhamento de preços aliado ao fato de que as sócias-administradoras da Brick eram filhas e moravam no mesmo endereço da sócia e empregada da Projecon, bem assim à circunstância de que as construtoras ocupavam salas vizinhas no mesmo prédio e possuíam o mesmo contador, constituem indícios que, tomados em seu conjunto, formam prova suficientemente robusta da atuação orquestrada das construtoras, no intuito de fraudar o certame, conduta para a qual o art. 46 da Lei 8.443/1992 impõe a declaração de inidoneidade para licitar com a Administração.
Todavia, identifico circunstâncias que, ainda que não retifiquem a atuação irregular das construtoras Brick e Projecon no certame, possuem o condão de mitigar sua reprovabilidade. São elas: (i) ausência de nexo de causalidade entre a conduta e a principal irregularidade identificada: a contratação de empresa sem capacidade operacional; (ii) ausência de indícios de que obtiveram benefício direto com o alinhamento de preços; (iii) possibilidade de competição entre as demais interessadas; e (iv) não causaram dano ao Erário. 
Além disso, conforme consignei no voto condutor do Acórdão 348/2016-TCU-Plenário, em deferência à função social das sociedades empresárias, esta Corte deve reservar o afastamento de licitações por cinco anos, por uma única fraude, aos casos em que reconheça a presença de particularidades que exacerbem o dano causado, seja ele ao Erário ou ao ordenamento jurídico.
Inexistentes tais particularidades em relação à participação na tomada de preços das construtoras Brick e Projecon, reputo suficiente sua inabilitação pelo prazo de quatro meses, para participarem de licitações que envolvam recursos públicos federais.
Pelo exposto, dou provimento aos recursos interpostos por Ana Rosa Bessa e Francisco Eduardo Mota Gurgel, para julgar regulares com ressalvas suas contas e excluir débito e multa a eles imputados, e dou provimento parcial ao recurso interposto pelas construtoras Brick e Projecon, para reduzir o período que permanecerão impedidas de licitar.
Com essas considerações, incorporo a minhas razões de decidir os itens 12-18, 26-28; 34, 39-40, 42 e 44, da instrução da Serur, transcrita no relatório, e voto no sentido de que o Tribunal acolha o acórdão que submeto à deliberação do Plenário.
TCU, Sala das Sessões Ministro Luciano Brandão Alves de Souza, em 5 de fevereiro de 2020.
WALTON ALENCAR RODRIGUES 
Relator